【裁判字號】    94,訴,3182
【裁判日期】    950712
【裁判案由】    綜合所得稅
【裁判全文】
臺北高等行政法院判決
                                     94年度訴字第03182號
                              .
原      告  甲○○
訴訟代理人  苗繼業  律師
            吳世敏  律師
被      告  財政部臺灣省北區國稅局
代  表  人  許虞哲(局長)
訴訟代理人  乙○○
上列當事人間因綜合所得稅事件，原告不服財政部中華民國94年
8月8日台財訴字第09400235850號訴願決定，提起行政訴訟。本
院判決如下：
    主  文
原告之訴駁回。
訴訟費用由原告負擔。
    事  實
一、事實概要：原告91年度綜合所得稅結算申報，漏報其他所得
    (即新竹縣政府發給之補償費半數)計新臺幣（下同）3,422,
    250元，經被告查獲，初查歸課綜合所得總額4,309,127元，
    補徵應納稅額832,558元，並按所漏稅額832,558元處0.5倍
    之罰鍰計416,200元（計至百元止）。原告對罰鍰處分不服
    ，申請復查，未獲變更，提起訴願亦經決定駁回後，遂提起
    本件行政訴訟。
二、兩造聲明：
    (一)原告聲明：訴願決定、原罰鍰處分均撤銷。
    (二)被告聲明：駁回原告之訴。
三、兩造之爭點：原告漏報前開所得有無可歸責事由？
    (一)原告主張之理由：
      1.原告自91年3 月間即遷入新竹縣竹北市○○街119 號並
        現實居住於該址，而該處在91年9 月間變更地址為新竹
        縣竹北市○○○街119 號，此有戶口名簿可證。而被告
        所屬新竹縣分局於93年5 月26日寄發北區國稅竹縣二字
        第0920002701號函時，未按原告前開現實住居所送達，
        竟將之寄到新竹縣竹北市○○路1404號，依行政程序法
        第72條第1 項本文規定：「送達，於應受送達人之住居
        所、事務所或營業所為之，」自不生合法送達效力。況
        被告89年、90年度綜合所得稅核定稅額繳款書，送達地
        址亦為原告正確之戶籍地址，且上開文書送達日均早於
        新竹縣分局前揭通知函發文日，可知被告早已知道原告
        之戶籍地，原訴願決定認被告有將前揭函合法送達原告
        戶籍地址，顯屬錯誤。
      2.按「人民違反法律上之義務而應受行政罰之行為，法律
        無特別規定時，雖不以出於故意為必要，仍須以過失為
        其責任條件。」大法官釋字第275解釋在案。又何項所
        得屬科稅對象，涉及專業，一般人民無從得知，且本案
        所涉對象為補償費，係因土地遭徵收後，因租約提前終
        止所獲得之補償，是否係屬一般所得或係損害填補並不
        明確，因此被告所屬新竹縣分局才有以前揭函示告知所
        有受補償人之必要性，且該函示強調補償金僅半數須科
        徵所得稅，然其他半數則不需要，益可得知一般人並非
        輕易得知本案訟爭補償費係屬應科徵所得稅之對象。故
        原告於被告未合法送達前揭函示之情形下，既不知悉終
        止租約後新領取之補償費所得，係屬須繳納稅捐之對象
        ，依前揭大法官解釋意旨，被告自無依所得稅法第110
        條規定處罰原告之理。訴願決定未審究上情，竟認定原
        告漏將補償費半數列為所得申報係在有故意過失下所為
        ，因而認定原處分科以原告416,200元之罰鍰係屬正確
        無誤，顯屬有誤。
      3.另原訴願決定稱前開北區國稅竹縣二字第0920002701號
        函示並非處分前必先踐行之程序，顯然忽略該函在法律
        上係屬因租稅法令具有專業性，一般人然無從知悉屬收
        取補償性之他人給付，是否仍係所得稅法中應予課稅之
        所得下，為使一般人瞭解補償費是否係屬科稅對象所函
        發之文件，因而該函自應屬於認定原告無故意過失之依
        據，而非僅將之定性為是否係屬應先行之程序。
    (二)被告主張之理由：
      1.按「納稅義務人應於每年5 月1 日起至5 月31日止，填
        具結算申報書，向該管稽徵機關，申報其上一年度內構
        成綜合所得總額…之項目及數額，以及有關減免、扣除
        之事實，並應依其全年應納稅額減除…扣繳稅額及可扣
        抵稅額，計算其應納之結算稅額，於申報前自行繳納。
        」「納稅義務人已依本法規定辦理結算申報，但對依本
        法規定應申報課稅之所得額有漏報或短報情事者，處以
        所漏稅額2 倍以下之罰鍰。」為所得稅法第71條第1 項
        前段及第110 條第1 項所明定。又「人民違反法律上之
        義務而應受行政罰之行為，法律無特別規定時，雖不以
        出於故意為必要，仍須以過失為其責任條件。但應受行
        政罰之行為，僅須違反禁止規定或作為義務，而不以發
        生損害或危險為其要件者，推定為有過失，於行為人不
        能舉證證明自己無過失時，即應受處罰。」亦為大法官
        釋字第275 號所解釋。
      2.原告91年度漏報其他所得3,422,250 元，原查按所漏稅
        額832,558 元處0.5 倍罰鍰416,200 元。原告主張新竹
        縣政府未告知系爭補償費需申報所得稅，非故意漏報，
        且本稅部分已速繳納，罰鍰部分請免予處罰云云，查被
        告所屬新竹縣分局曾發函通知原告等取得之補償費半數
        需課徵綜合所得稅，其餘半數免稅，並請渠等辦理本年
        度綜合所得稅申報時依規定辦理結算申報，若漏報者除
        補稅外，另依所得稅法第110 條規定處罰，有該分局92
        年5 月26日北區國稅竹縣二字第0920002701號函可稽。
        又綜合所得稅係採自行申報制，有所得即應申報，原告
        漏報系爭其他所得為其所不爭，又不能舉證證明無過失
        ，依前揭司法院大法官解釋自應受罰，原罰鍰處分並無
        違誤，應予維持。
      3.又依戶籍資料查詢清單，原告戶籍地址為新竹縣竹北市
        ○○里○○鄰○○路1404號，被告所屬新竹縣分局發函至
        其戶籍地址並無不合，次查該通知函屬輔導性質，並非
        處分前必先踐行之程序，原告有所得即應申報，尚不得
        以未收到該號函而免其申報義務，被告按所漏稅額832,
        558元處0.5倍罰鍰416,200元並無違誤，併此陳明。
    理  由
一、按「因耕地出租人收回耕地，而依平均地權條例第77條規定
    ，給予之補償等變動所得，得僅以半數作為當年度所得，其
    餘半數免稅。」「納稅義務人應於每年5 月1 日起至5 月31
    日止，填具結算申報書，向該管稽徵機關，申報其上一年度
    內構成綜合所得總額…目及數額，以及有關減免、扣除之事
    實，並應依其全年應納稅額減除…扣繳稅額及可扣抵稅額，
    計算其應納之結算稅額，於申報前自行繳納。」「納稅義務
    人已依本法規定辦理結算申報，但對依本法規定應申報課稅
    之所得額有漏報或短報情事者，處以所漏稅額2 倍以下之罰
    鍰。」所得稅法第14條第3 項、第71條第1 項前段及第11 0
    條第1 項分別定有明文。又財政74年4 月23日台財稅第14
    894 號函略以：「佃農承租之土地，因政府徵收而終止租約
    ，其依平均地權條例第11條規定，由土地所有權人所得之補
    償地價扣除土地增值稅後餘額之三分之一給予佃農之補償費
    ，應比照地主收回土地適用所得稅法第14條第3 項變動所得
    之規定，以補償費之半數作為當年度所得，其餘半數免稅。
    」符合前揭所得稅法第14條第3 項規範意旨，自得予援用。
二、經查，原告於91年度取得新竹縣政府徵收所承租公有土地補
    償費6,844,500 元，惟於辦理91年度綜合所得稅結算申報時
    ，漏未將前開補償費半數3,422,250 元申報其他所得，嗣經
    被告查獲等情，為原告所不爭，並有其前開綜合所得稅結算
    申報書及新竹縣政府徵收縣有土地補償承租人清冊附原處分
    卷可稽，堪信為真實。故被告併計歸課原告當年度綜合所得
    稅，除核定補徵應納稅額832,558 元，並按所漏稅額處0.5
    倍之罰鍰計416,200 元之處分，揆諸首揭規定，並無不合。
三、原告不服罰鍰處分，雖起訴主張：其不知前開補償費應申報
    所得稅，且其早於91年3 月間變更住所為新竹縣竹北市○○
    ○街119 號，而未收到被告所屬新竹縣分局92年5 月20日北
    區國稅竹縣二字第0920002701號函，並非故意漏報，亦無過
    失，應免予處罰云云。
四、惟查，個人就其中華民國來源之所得，應依所得稅法規定課
    徵綜合所得稅，並由納稅義務人依法結算申報之，此觀諸所
    得稅法第2條第1項及第71條第1項規定甚明，原告明知當年
    度有取自新竹縣政府發給前開補償費收入，核該所得是否應
    繳納所得稅，原告依法本有查知及申報之義務，尚不能因不
    知法律而免於申報及處罰；至被告所屬新竹縣分局所寄發前
    開通知函為輔導性質，並非被告於處分前必先踐行之法定程
    序，原告有所得即應申報，要與被告有無寄發前開函或原告
    有無收到該通知函無關，原告執其因未收到前開函而不知應
    申報所得稅，應予免罰云云，亦非有據。
五、綜上所述，原罰鍰處分並無違誤，訴願決定予以維持，亦無
    不合，原告仍執前詞及個人主觀之見解，訴請撤銷原罰鍰處
    分與訴願決定，為無理由，應予駁回。
據上論結，本件原告之訴為無理由，爰依行政訴訟法第98條第3
項前段，判決如主文。
中    華    民    國    95    年     7    月   12     日
                        第二庭審判長法  官  徐瑞晃
                                    法  官  吳慧娟
                                    法  官  蕭惠芳
上為正本係照原本作成。
如不服本判決，應於送達後20日內，向本院提出上訴狀並表明上
訴理由，如於本判決宣示後送達前提起上訴者，應於判決送達後
20日內補提上訴理由書（須按他造人數附繕本）。
中    華    民    國    95    年     7    月   12     日
                                    書記官  李淑貞


司法院資訊處製作；財團法人民間司法改革基金會備份。
